最高法院刑事判決　　　　　　　　　　　　　　　八十八年度台上字第一八二一號
　　上　訴　人　台灣高等法院台中分院檢察署檢察官
　　上　訴　人
　　即　被　告　甲○○
　　選任辯護人　張居德律師
右上訴人等因被告盜匪案件，不服台灣高等法院台中分院中華民國八十七年十二月十
日第二審更審判決（八十六年度上重更(五)字第一○號，起訴案號：台灣台中地方法院
檢察署八十一年度偵字第一四四三一、一四五四五、一四九八三、一五一○三號），
提起上訴，本院判決如左：
    主  文
上訴駁回。
    理  由
一幫助強劫而故意殺人部分（即有罪部分）：
本件原判決認定上訴人即被告甲○○於民國七十六年間與蔡嘉羚（於八十四年十一月
二十六日死亡）共同投資成立景黛珠寶股份有限公司（以下簡稱景黛公司），被告擔
任負責人，並僱用陳宗桔為金飾加工師傅，七十七年間改僱洪永宗遞補陳宗桔。迨至
七十八年二、三月間，被告因生意經營不佳，積欠上游珠寶商債款，乃離開公司躲債
，公司由洪永宗及同為景黛公司金飾加工師之朱福生頂下經營，由朱福生負責對外業
務，洪永宗負責金飾加工廠廠務之管理。其間與洪永宗曾在台北市某金飾加工廠同任
金飾加工師之葉正明獲悉洪永宗在台中市景黛公司任職，即經常至景黛公司訪視洪永
宗。嗣七十八年三月間珠寶商林秋田因被告及蔡嘉羚以景黛公司名義向其購買鑽石共
新台幣（以下同）一百二十二萬七千四百六十四元價款屢催未給，且避不見面，而於
同年三月十六日向台灣台中地方法院自訴李、蔡二人詐欺，首次訂於同年四月六日審
理，於寄達傳票時並送達自訴狀繕本予李、蔡二人，蔡嘉羚於七十八年三月三十日收
受傳票及自訴狀繕本，惟被告因避債在外，致送達傳票及自訴狀繕本郵件以受送達人
（即被告）遷移不明被退回。後經由蔡嘉羚之告知，被告知悉被訴及第一次審理期日
，遂由景黛公司另一金飾加工師張宗源以機車載同被告於該日（即四月六日）至台灣
台中地方法院（以下簡稱台中地院）出庭應訊，經該院法官庭諭期日，接續於同年四
月十三日、四月二十日審理，於同年四月二十七日宣判（李、蔡均判決無罪，上訴原
審法院後經該院於七十八年九月二十六日駁回上訴確定）。被告於台中地院出庭時，
洪永宗亦曾到台中地院表達關懷之意，並帶同適至台中訪視之葉正明前往，在台中地
院門口廣場，洪永宗見到林秋田，即指著林秋田向葉正明稱，該林秋田亦做珠寶生意
等語。迨至七十八年四月下旬（該月二十五、六日間），葉正明（業經判處死刑執行
完畢）計劃連續殺害珠寶商以劫取珠寶變賣，恐一人勢單，乃邀約林偉明，再由林偉
明邀同王進發，三人即於同年四月二十九日凌晨三時三十分許，由林偉明騎機車附載
葉正明、王進發，帶防身用之瓦斯噴霧器、開山刀及鐵鎚等工具，埋伏在台北市○
○區○○路一八○巷巷口，俟珠寶商張桃源下車欲步行至住處時，即上前分持上開瓦
斯噴霧器噴其臉部，並基於殺人犯意持鐵鎚猛擊其頭部，使張某不支倒地（張桃源經
人發現及時送醫倖免於難），無法抗拒下，再由王進發下手劫得珠寶乙袋（價值約六
百萬元），得手後三人騎機車逃往台北市○○路方向，所得珠寶由葉正明往台中市
，交由洪永宗轉交被告買受。其後葉正明、王進發、林偉明三人復與陳鴻屏（業經判
決死刑執行完畢）基於強劫殺人之犯意聯絡，於七十八年八月十四日下午七時許，由
王進發騎機車載陳鴻屏帶林偉明提供之中共黑星手槍一支、子彈七顆，前往台北市
○○街延吉珠寶公司（負責人林學培）附近守候俟機行劫，而葉正明、林偉明則各駕
一輛自用小客車至附近建國北路小公園處等候準備接應。俟該珠寶公司外務員陳鄭宇
提裝有珠寶之皮包（內裝珠寶約值五百萬元及少部分現金）返回公司，正要上階梯之
際，陳鴻屏即衝上前，以該黑星手槍朝陳鄭宇右後腰部射擊一槍（亦經及時送醫救治
，倖免於死），陳鄭宇遭槍擊後無法抗拒下，皮包掉落地上，人則衝往公司內，而陳
鴻屏拾起皮包，並搭乘王進發所騎之機車逃逸，而前往建國北路小公園處與葉、林二
人會合，得手珠寶交由林偉明帶至台中市交給洪永宗轉交給被告買受，被告因此次之
珠寶交易，經由洪永宗之介紹認識葉正明。而葉正明於強盜延吉珠寶公司前之同年八
月十二日下午四時許，在該公司勘查地形時，適被林學培發現，林學培公司珠寶被劫
後為警訊問時（七十八年八月十四日下午八時），即表示懷疑前曾在該公司任職之葉
正明做案，葉正明恐身分曝光被查獲，意圖偷渡國外躲避，憶及同年四月間在台中地
院外廣場洪永宗指介之珠寶商林秋田，旋鎖定目標，欲殺害林秋田劫取珠寶變賣資為
偷渡盤纏，因不明林秋田地址，一日（詳細日期不詳），葉正明、陳鴻屏、洪永宗及
被告四人於被告處一起喝茶時，葉正明向被告表示要做林秋田珠寶商強盜案，要求被
告提供林秋田資科，洪永宗並在旁稱葉正明等強盜、槍擊台北市○○街陳鄭宇珠寶案
所得珠寶經由被告銷贓，與被告脫離不了關係，被告已知葉正明係以殺害被害人後予
以劫取珠寶，仍告訴洪永宗伊個人筆記簿上有記載林秋田之資料，要洪永宗自己去找
，洪永宗依言找到林秋田地址資料並予抄錄後交給葉正明，葉正明即與王進發、林偉
明、陳鴻屏四人，基於強劫殺人之犯意聯絡，由其四人先後數次至台中市北屯區○○
○街六十七號林秋田住處查勘現場。至七十八年九月二十二日報紙刊載前揭陳鄭宇珠
寶命案係葉正明所為，葉正明見事已至此，旋於翌日（二十三日）晚上由王進發騎機
車載葉正明帶其等四人先前為做案而共同持有之中共黑星手槍乙支及子彈數顆（即
與上開槍殺陳鄭宇所用之同一手槍）至林秋田住宅附近埋伏，迨當晚十時五分許，見
林秋田珠寶開車返家，甫下車之際，即由葉正明持手槍上前朝林秋田連開六槍，其
中四槍致林秋田胸部、肩部中彈倒地，胸骨部中左緣○‧五×○‧五槍彈創深達體腔
、上胸部右○‧五×○‧五槍彈創深達胸腔（入口）右胸腔內積滿血液、項窩部○‧
七×○‧六槍彈創道斜下深達體腔（入口）、肩胛間部○‧五×○‧四、右○‧五×
○‧四槍彈創（出口）、肩胛下部左○‧八×○‧三槍彈創（出口）等傷害，林秋田
胸部及肩部中彈倒地，另二槍未擊中林秋田身體，葉正明迅即搶走珠寶袋，乘王進發
之機車至台中市○○路波士頓西餐廳，與在該地等候之陳鴻屏、王進發二人會合，黑
星手槍、子彈由林偉明取回，而所得珠寶則交由洪永宗轉交給被告處理（故買贓物部
分已判決確定），數日後被告透過洪永宗先交付葉正明二百萬元，葉正明取得該款，
即南下高雄與陳鴻屏之兄陳鴻龍會合，擬等待陳鴻龍安排偷渡出境，迄七十八年十月
十日，葉正明夜宿陳鴻龍安排住宿之高雄市某租屋處時，陳鴻龍竟意圖為自己不法之
所有，趁葉正明熟睡之際，持菜刀砍殺葉正明右頸、右胸、右腰、左枕等身體要害部
位，欲置葉正明於死地，葉正明驚醒後跪地求饒，陳鴻龍見葉正明傷重無生還希望，
遂取葉正明之二百萬元離去，葉正明則自行前往高雄市大千醫院，化名李元忠就醫，
倖免於死，並於同年月十二日出院，再取得被告交由洪永宗轉交之上開贓售林秋田珠
寶二百萬元，由葉正明分得一百五十萬元，餘五十萬元交由林偉明、王進發、陳鴻屏
三人平分等情。係以葉正明、王進發、林偉明、陳鴻屏等人於前揭時地殺死林秋田並
強劫林秋田之珠寶，所得珠寶由葉正明交由洪永宗轉售知情之被告甲○○，被告先後
二次各付二百萬元價款等情，業據葉正明、陳鴻屏於警訊及檢察官偵查中供承不諱，
並有其二人之自白書附卷可稽，且經林秋田之妻龔小琴、之父林順能就林秋田被強劫
及被殺死之事實指述綦詳。林秋田係遭槍擊死亡，亦經檢察官督同法醫師相驗屬實，
有勘驗筆錄、相驗屍體證明書、驗斷書等在卷可證。葉正明等得知之林秋田住址資料
，係被告於買受葉正明強盜所得之陳鄭宇之珠寶後某日，與葉正明、陳鴻屏、洪永宗
等人在一起喝茶時，葉正明向被告表示要做林秋田珠寶商強盜案，要求被告提供林秋
田之資料，洪永宗在旁稱葉正明等強盜槍擊台北市○○街珠寶商陳鄭宇之珠寶由被告
銷贓，與被告脫不了關係，被告因而向洪永宗說，其電話記事簿上有記載此資料，要
洪永宗去找，洪永宗依言找到該住所資料後供葉正明用以犯案等情，已據被告於警訊
時供述明確。綜合以觀，被告有上開犯行，堪以認定，為其所憑之證據及認定之理由
。而以被告雖辯稱在警局遭刑求云云，但八十一年九月三日由警局借提訊問後，檢察
官訊以：「警訊所言實在否﹖」，被告供稱：「實在，今天沒有打我。」，足見其刑
求之辯解無可採信。又說明被告提出附卷之電話記事簿上固僅記載林秋田之電話號碼
，而無林秋田之住址資料，然客戶資料記載於二種以上記事簿，乃常有之事，尚難以
被告事後提出之該記事簿據為有利被告之認定。葉正明等於七十八年八月間強劫陳鄭
宇之珠寶交洪永宗轉售被告後，洪永宗方介紹葉正明與被告認識之事實，迭據被告陳
明，並經洪永宗於原審之前審（更三審）訊問時證述屬實，足見七十八年四月間林秋
田自訴被告詐欺案，台中地院開庭時，被告尚不認識葉正明，自不可能於開庭之日指
林秋田供葉正明認識。且被告於七十八年四月間至台中地院出庭時，洪永宗曾至法院
表達關懷之意，並帶適至台中訪探之葉正明前往，在台中地院門口，洪永宗見到林秋
田，即指著林秋田向葉正明稱，該林秋田亦做珠寶生意，林秋田之住所資料係洪永宗
交付予葉正明等情，迭據葉正明於原審之前審訊問時供述詳確。參以葉正明於檢察官
起訴後，自第一審至原審之前審（更三審）訊問時，均稱因與洪永宗係十多年之同事
，為坦護洪某而於警訊及偵查中稱林秋田之住所資料係被告提供，又稱每次做案前均
事先告訴被告等情；及葉正明於警訊時指稱：「你（指被告）每次污了我們那麼多錢
……」，而洪永宗交付被告之林秋田之珠寶，其中確有三顆假鑽石一節，已據被告及
洪永宗、張宗源供明在卷。足徵葉正明於警訊及偵查中乃因不知其強劫所得之鑽石有
部分為假鑽石而誤以為被告「黑吃黑」，且為迴護洪永宗，始供述係被告帶伊指認林
秋田及由被告直接提供林秋田之住所資料予伊。況被告如教唆葉正明殺害林秋田，其
欠林秋田之債務亦不因林秋田之死亡而一筆勾銷，益證葉正明於警訊及偵查中不利被
告之前開供述，為不足取。至於林秋田之妻龔小琴所稱葉正明到案後，在警局向其表
示因林秋田告被告，被告才要葉某做掉林秋田，並指出林秋田以供葉某等人認清其長
相，葉某等知悉林秋田之地址，係看自訴狀繕本等語，乃得自於葉正明之傳聞證據，
而葉正明警訊時之供述不足採信，已如前述，故龔小琴之證言亦不足據為不利被告之
認定。又林秋田之兄林秋玉於原審證稱林秋田自訴被告詐欺案，台中地院開庭時，在
該地院廣場有看到葉正明等情，縱使屬實，亦僅能證明葉正明當日曾到台中地院，亦
不能憑為被告教唆或共同強盜殺人之不利證據。復明被告雖否認有提供林秋田之資
料予洪永宗，然與其警局之自白情節不符，乃卸責飾詞。被告明知葉正明等人係以殺
害珠寶商以劫取珠寶，竟於葉正明決意要強盜珠寶商林秋田之珠寶後，提供林秋田之
住址資料，便利葉正明等人犯罪，核被告所為，係犯懲治盜匪條例第二條第一項第六
款強劫而故意殺人罪之幫助犯，依幫助犯規定減輕其刑。公訴人認被告係共同正犯，
尚有未洽，起訴法條應予變更。因將第一審關於被告此部分不當之判決撤銷，適用上
開法條及刑法第三十條、第三十七條第一項，審酌被告之品行、犯罪動機、目的、手
段、所生危害及其主動到案，事後故買葉正明等盜匪所得之贓物，助長盜匪之風，惡
性不輕等一切情狀，量處被告無期徒刑，併依法宣告褫奪公權終身。經核於法並無違
誤。按原判決以被告並未參與強劫殺人犯罪之謀議，且未共同實施犯罪，事後亦未分
贓，而係故買贓物，則被告自非以自己犯罪之意思而參與犯罪，原判決已說明被告提
供被害人住址資料予洪永宗，係為便利葉正明等人為前述強劫而故意殺人行為，為幫
助犯所憑之證據及理由，自無判決不備理由及適用法則不當之違法。原審已傳訊洪永
宗，洪永宗否認有抄錄被害人住址犯行，葉正明、陳鴻屏、王進發、林偉明等人於警
訊及偵、審中亦未曾供稱有與被告商討盜匪及事後如何銷贓之情事。檢察官上訴意旨
謂原審未傳訊洪永宗調查上開事項，有應調查之證據未予調查之違法云云，亦無理由
。又原判決第十五頁理由欄五之1.(4)係引用葉正明之供述說明葉正明之警訊及偵訊中
不利被告之供述為不足採信之理由，並非認定洪永宗於七十八年四月間已提供林秋田
之住址資料予葉正明，故此說明與原判決認被告有前開犯行之論述並無矛盾。原判決
事實欄已載明被告因洪永宗告知其以前所買之珠寶係葉正明以強盜槍擊被害人所得之
贓物，而知悉葉正明係以殺害被害人方式強劫珠寶，仍要洪永宗自其個人筆記簿內找
林秋田之地址資料供葉正明犯罪之用等情，且理由欄又已說明其憑以認定之證據及理
由。故原判決並非認定被告不知葉正明會以殺害林秋田之方式強劫其財物，原判決論
以強劫而故意殺人之幫助犯，其適用法則並無不當，亦無理由欠備之違誤。原判決事
實欄既已記載被告要洪永宗抄錄林秋田之住址資料交葉正明等情，則被告自係提供該
資料之人，原判決理由五說明被告為該資料之提供者，並無事實與理由矛盾可言。又
原判決已詳審酌刑法第五十七條各款情狀而為量刑之理由，亦無適用法則不當之違
誤。是檢察官及被告上訴意旨就原審此部分採證認事量刑之職權行使，及原判決已予
說明之事項，任意指摘，非有理由，應予駁回。
二被訴教唆強劫而故意殺人未遂部分（即無罪部分）：
本件原判決以公訴意旨略稱：被告甲○○於七十七年間因積欠珠寶商陳晃珠寶貨款
七百萬元，迄未清償，為圖脫免債務，竟於八十一年五、六月間，約葉正明至台中市
○○路天外天茶館，提供陳晃台北市之住處資料，教唆葉正明將其殺害並搶奪珠
寶，嗣因葉正明發現被告與陳晃間有債務糾紛，不願繼續做案，遂未為所動，因認
被告涉犯教唆強劫而故意殺人未遂罪嫌云云。惟按公訴人認被告有上開犯行，無非以
葉正明在警訊及偵查中之供述，與陳晃警訊之供述為其依據。然查被告自警訊時起
始終否認有上述犯行，並辯稱：係葉正明叫伊提供陳晃之資料給他，但伊未提供，
亦沒叫他去殺陳晃等語。而葉正明於警訊、偵查時固曾稱被告有提供陳晃之住處
資料給伊，叫伊殺害陳某並劫其珠寶云云，然於審理中則一再否認有此事，並稱陳
晃之住處資料係洪永宗所提供等語。又陳晃於警訊時明確證稱其與被告並無仇恨，
亦無因催討債務而與被告發生不愉快之事，一切均與平常一樣等語。且被告積欠陳
晃債務一事，景黛公司員工亦知情，被告於避債期間，景黛公司由朱福生、洪永宗頂
下時，陳晃仍與朱福生繼續往來各情，已據景黛公司金飾加工師曾蔡金芳及陳晃
供證屬實，參以葉正明強劫林秋田之前，即已知被告與林秋田有債務糾紛，葉正明仍
強劫並殺害林秋田，足證葉正明所言因發現被告與陳晃有債務糾紛，而不願繼續做
案云云，並不實在。故葉正明警訊及偵查中不利被告之供詞與陳晃警訊時之供述，
均不能證明被告有此部分犯行。此外，復查無其他積極證據足資證明被告確有此部分
之犯行，自屬不能證明被告犯此部分之罪。因而撤銷第一審關於被告此部分有罪之不
當判決，改為無罪之諭知，經核於法尚無違誤。查龔小琴係稱葉正明告知被告叫其強
劫並殺害陳晃云云，故龔女之證言係傳聞證據，茲葉正明之警訊及偵查中不利被告
之供述既不可採信，則龔女之證言亦不能據為不利被告之認定。再查被告於警訊及偵
查中並未自白犯罪，檢察官上訴意旨誤引葉正明之自白書及警訊、偵查中之供述，謂
被告已自白犯罪，並進而指摘原判決採證違背經驗法則及採證與卷內資料不符云云，
自難認有理由。檢察官其他上訴意旨就原審取捨證據、論斷事實之職權行使，及原判
決理由已予說明之事項，漫加指摘原判決違法云云，亦難認為有理由，應予駁回。
據上論結，應依刑事訴訟法第三百九十六條第一項，判決如主文。
中      華      民      國    八十八    年      四      月     十五     日
                              最高法院刑事第五庭
                                  審判長法官  董  明  霈
                                        法官  丁  錦  清
                                        法官  賴  忠  星
                                        法官  林  茂  雄
                                        法官  王  居  財
      右正本證明與原本無異
                                              書  記  官
中      華      民      國    八十八    年      四      月     十九     日
